臺灣高等法院刑事判決
110年度上易字第259號
上  訴  人  臺灣新竹地方檢察署檢察官
被      告  蔡沛婷
上列上訴人因被告違反毒品危害防制條例案件，不服臺灣新竹地
方法院109年度易字第678號，中華民國109年12月10日第一審判
決（起訴案號：臺灣新竹地方檢察署108年度毒偵字第2040號）
，提起上訴，本院判決如下：
    主  文
上訴駁回。
    理  由
一、公訴意旨略以：被告甲○○有多次施用毒品紀錄，仍不知悔改
    ，復基於施用第二級毒品甲基安非他命之犯意，於民國108 
    年8 月16日晚間10時許，在新竹市○區○○路00號風之海岸汽
    車旅館301室廁所，以將甲基安非他命置於玻璃球內燒烤後
    吸食其煙霧之方式，施用第二級毒品甲基安非他命1次，因
    認被告涉犯毒品危害防制條例第10條第2項施用第二
　　級毒品罪嫌。
二、刑事訴訟法第303 條第1 款規定，案件有起訴之程序違背規
     定之情形者，應諭知不受理之判決。此所稱之起訴之程序
    違背規定，係指檢察官提起公訴之訴訟行為於程序上有違法
    律之規定而言。而提起公訴之訴訟行為是否於程序上有違法
    律規定，原則上，固是以起訴時所存在之事項及法律規定為
    判斷，惟檢察官起訴後始發生之情事變更事由，致法院不能
    為實體審理及判決亦屬「起訴之程序違背規定」。
三、又施用第一級、第二級毒品，為非法行為，毒品危害防制條
    例第10條設有處罰之規定，凡施用第一級、第二級毒品者，
    本應科以刑罰，惟施用毒品者，實具「病患」特質，基於刑
    事政策，對合於一定條件之毒品施用者，依同條例第20條規
    定，先施予觀察、勒戒或強制戒治之保安處分。而109年1月
    15日修正公布、同年7月15日施行之毒品危害防制條例第20
    條第3項規定，犯第10條之罪於觀察、勒戒或強制戒治執行
    完畢釋放後，3年後始再犯者，均應適用同條例第20條第1項
    、第2項之規定，亦即與初犯者相同，應先觀察、勒戒或強
    制戒治，不得逕行追訴處罰。其修法理由指出：施用毒品者
    具「病患性犯人」之特質，並參諸世界各國之醫療經驗及醫
    學界之共識，咸認施用毒品成癮者，其心癮甚難戒除，如觀
    察、勒戒或強制戒治執行完畢釋放後，3年後始再有施用第
    一級、第二級毒品之行為者，足見其有戒除毒癮之可能，宜
    再採以觀察、勒戒方式戒除其身癮及以強制戒治方式戒除其
    心癮之措施，為能放寬觀察、勒戒或強制戒治制度之適用時
    機，以協助施用者戒除毒癮，爰修正第3項。同條例第23條
    第2項亦配合修正為「觀察、勒戒或強制戒治執行完畢釋放
    後，3年內再犯第10條之罪者，檢察官或少年法院（地方法
    院少年法庭）應依法追訴或裁定交付審理」，可知本次修法
    對於施用毒品者施以觀察勒戒、強制戒治，或依法追訴（或
    裁定交付審理）之適用範圍，係確立初犯為具「病患性犯人
    」之特質，應先經一完整之醫療處置，3年內再犯者應依法
    追訴（或裁定交付審理），3年後再犯者則先行裁定觀察、
    勒戒。最高法院109年度台上字第3240號判決為此指出：參
    諸觀察勒戒等治療處置，乃結合醫師、觀護人、社工心理諮
    商等不同領域之專業人員參與之保安處分措施，目的除在戒
    除施用毒品者身癮、心癮之措施外，並企圖重新塑造生活紀
    律，改變其病態行為，與刑罰之執行並不相同，無法以刑罰
    補充或替代醫療處置之特性；從而，3犯以上如距最近1次觀
    察、勒戒或強制戒治執行完畢釋放後，已逾3年者，其間縱
    經判刑、執行，究與觀察勒戒或強制戒治已經完整之治療療
    程不同，無法補充或替代上開之醫療處置，均應再予觀察勒
    戒之機會，方為適法。據上，除檢察官優先適用同條例第24
    條命附條件緩起訴處分處遇外，對於施用毒品初犯者，應適
    用第20條第1項、第2項為機構內之觀察、勒戒或強制戒治；
    若於上開機構內處遇執行完畢釋放後，於「3年內再犯」者
    ，依修正第23條第2項規定，應依法追訴；倘於「3年後再犯
    」自應再回歸到傳統醫療體系機構內重為觀察、勒戒或強制
    戒治之治療（最高法院109年度台上字第3826號判決參看）
    。
四、本件被告前因施用毒品，經臺灣苗栗地方法院以101 年度毒
    聲字第43號裁定送觀察、勒戒後，認無繼續施用毒品傾向，
    於101年7月23日釋放，並由臺灣苗栗地方檢察署檢察官以10
    1年度毒偵字第400號為不起訴處分確定，有本院被告前案紀
    錄表在卷可稽。而檢察官起訴被告本案施用第二級毒品甲基
    安非他命之犯罪時間，係108 年8 月16日，已在其最近一次
    觀察勒戒執行完畢釋放（101年7月23日）3年後，依前揭說
    明，仍應由檢察官聲請法院裁定將被告送觀察、勒戒或為附
    命緩起訴處分，尚不得逕對被告刑事訴追。故檢察官就被告
    本案施用第二級毒品犯行逕行聲請簡易判決處刑，核與修正
    毒品危害防制條例之法定訴追要件不符，其聲請程序違背
　　規定，原審諭知不受理之判決，自無違誤。
五、檢察官上訴意旨略以：被告施用毒品經檢察官提起公訴，於
    109年7月15日以前即繫屬原法院，而本件施用毒品犯行，距
    最近1次觀察、勒戒執行完釋放已逾3年，法院應依職權為觀
    察、勒戒或強制戒治之裁定，如受觀察、勒戒人無繼續施用
    毒品傾向或強制戒治期滿後，應由法院為免刑之判決，原審
    逕為不受理判決，顯然違背法令。
六、查修正毒品危害防制條例第35條之1第2款後段規定：「依修
    正後規定應為不起訴處分或不付審理之裁定者，法院或少年
    法院（地方法院少年法庭）應為免刑之判決或不付審理之裁
    定」，其立法理由雖敘明：「若該等案件於修正施行前已繫
    屬於法院或少年法院（地方法院少年法庭）者，為求程序之
    經濟，法院或少年法院（地方法院少年法庭）應依修正施行
    後之規定處理，即應依職權為觀察、勒戒或強制戒治之裁定
    。」然立法理由究非法律條文本身，僅得作為條文文義解釋
    有所疑義時之補充。因該立法理由所指，已脫逸法條本文之
    文義，無從據此認檢察官之「起訴」即為「觀察勒戒之聲請
    」，且未將修正第24條第1項檢察官得依職權為附命完成戒
    癮治療之緩起訴處分之情形納入考量，剝奪被告受有附命完
    成戒癮治療之緩起訴處分等非拘束人身自由處分之權益，法
    院自不宜逕依前揭第35條之1第2款後段規定，遽予認定有應
    為不起訴處分之情形，逕為命觀察、勒戒或強制戒治之裁定
    。偵查檢察官於108年11月13日就被告施用毒品案，依修正
    前毒品危害防制條例規定聲請簡易判決處刑時，聲請程序固
    未違背當時規定，然依現行修正毒品危害防制條例，訴訟條
    件已有欠缺，現無從治癒此一訴訟條件欠缺之瑕疵，自應以
    起訴違背程序，由法院依刑事訴訟法第303 條第1 款規定諭
    知公訴不受理之判決。檢察官執上詞提起上訴，為無理由，
    應予駁回，並不經言詞辯論為之。
據上論斷，應依刑事訴訟法第367條前段、第372條，判決如主文
。　　
本案經檢察官陳興男提起公訴，檢察官高如應提起上訴。　　
中　　華　　民　　國　　110 　年　　2 　　月　　20　　日
     　　　　　　 刑事第九庭    審判長法　官  潘翠雪
                                      法　官  陳俞婷
                                      法　官  曾德水
以上正本證明與原本無異。
不得上訴。
                                      書記官  陳怡君
中　　華　　民　　國　　110 　年　　2 　　月　　22　　日